【裁判字號】    98,易,3829
【裁判日期】    990224
【裁判案由】    詐欺
【裁判全文】
臺灣臺中地方法院刑事判決              98年度易字第3829號
公  訴  人  臺灣臺中地方法院檢察署檢察官
被      告  丙○○
上列被告因詐欺案件，經檢察官提起公訴（97年度偵字第24893
號），本院判決如下：
    主    文
丙○○無罪。
    理    由
一、公訴意旨略以：被告丙○○（原名劉宛柔，於民國97年 3月
    24日改名為丙○○）依其社會通念及生活經驗，明知將金融
    機構之帳戶存摺、印章等物交予不詳之成年人，將幫助不法
    集團犯罪。竟不違其本意，基於幫助不詳之人詐欺取財之犯
    意，於96年12月11日（最近1次提款時間為 96年5月2日），
    持其於 91年7月24日申辦之華南商業銀行東勢分行（以下簡
    稱華南銀行東勢分行）帳戶（帳號：000000000000號）之存
    摺及印章，臨櫃提領其上開帳戶中僅存之新臺幣（以下同）
    519元中之500元後，即依詐欺集團成員之指示，於同年月13
    日上午10時6分 30秒許，親持存摺及印章，前至華南銀行東
    勢分行，辦理換領新晶片金融卡（該晶片金融卡迄至本件案
    發後之97年12月23日均未經領取）以達確認該帳戶可用之目
    的。隨即於96年12月13日上午10時6分30秒起，至同日下午3
    時13分29秒止之期間內之某時分，在華南銀行東勢分行附近
    或其他不詳地點，將其上開華南銀行東勢分行帳戶之存摺及
    印章，交付給上開不詳之人。而該不詳之人所屬之詐欺集團
    成員於取得上開帳戶之存摺及印章後，即意圖為自己不法之
    所有，基於詐欺取財之犯意，自96年12月14日下午12時30許
    起，分別推由該集團之不同成員，以數通電話向居住在嘉義
    縣朴子市○○○路 6號之甲○○佯稱：渠等分別為臺北市警
    察局警官、書記官，因甲○○涉及詐欺罪嫌，須將其帳戶內
    之存款轉帳至安全帳戶內，以表示自清云云，使甲○○因之
    陷於錯誤，而於96年12月14日下午1時 30分許，前往嘉義縣
    朴子市○○○路2號之華南商業銀行朴子分行，臨櫃匯款7萬
    3000元至丙○○之上開帳戶內，該款項隨即遭詐欺集團成員
    持丙○○之存摺及印章提領完畢。因認被告丙○○涉犯刑法
    第339條第1項、第30條第1項之幫助詐欺取財罪嫌。
二、按犯罪事實應依證據認定之，無證據不得認定犯罪事實；不
    能證明被告犯罪者，應諭知無罪之判決，刑事訴訟法第 154
    條第2項、第301條第1項分別定有明文。 次按事實之認定，
    應憑證據，如未能發現相當證據，或證據不足以證明，自不
    能以推測或擬制之方法，以為裁判基礎；又所謂認定犯罪事
    實之證據，係指足以認定被告確有犯罪行為之積極證據而言
    ，而認定犯罪事實所憑之證據，雖不以直接證據為限，間接
    證據亦包括在內，然而無論直接或間接證據，其為訴訟上之
    證明，須於通常一般人均不致有所懷疑，而得確信其為真實
    之程度，始得據之為有罪之認定，倘其證明尚未達到此一程
    度，而有合理懷疑存在時，事實審復已就其心證上理由予以
    闡述，敘明其如何無從為有罪之確信，因而為無罪之判決，
    尚不得任意指為違法（最高法院29年度上字第3105號、40年
    度台上字第86號、76年度台上字第4986號判例要旨參照）。
    另按，檢察官就被告犯罪事實，應負舉證責任，並指出證明
    之方法；因此，檢察官對於起訴之犯罪事實，應負提出證據
    及說服之實質舉證責任；倘其所提出之證據，不足為被告有
    罪之積極證明，或其闡明之證明方法，無從說服法官以形成
    被告有罪之心證，基於無罪推定之原則，自應為被告無罪判
    決之諭知（最高法院92年度台上字第 128號判例要旨參照）
    。
三、公訴意旨認被告丙○○涉犯刑法第339條第1項、第 30條第1
    項之幫助詐欺取財罪嫌，主要係以被害人甲○○之指述、被
    告丙○○之帳戶申辦資料、更名資料、華南商業銀行存款往
    來明細表附卷可稽。且被告雖辯稱：其帳戶存摺等物係遺失
    云云，推其意當指係詐欺集團之成員撿獲其遺失之存摺等物
    而加以利用之謂。然而，由詐騙集團之角度審酌，詐騙集團
    以他人帳戶供作款項出入之帳戶之工具，通常會先取得帳戶
    所有人之同意才使用，否則一旦帳戶所有人掛失，被害人匯
    入之款項即遭凍結無法提領，而帳戶所有人亦可輕易辦理補
    發存簿、變更印鑑後，將款項提領一空，詐騙集團不可能冒
    此風險。本件若果如被告所辯，其帳戶存摺等物係因遺失，
    而非其所提供，則詐騙集團根本無法知悉被告何時會辦理掛
    失，則被害人匯入之款項是否可順利提領將處於不確定之狀
    態。被告所稱帳戶遺失之辯詞，不符常理。而被告係身心健
    全之成年人，對此自應有所認識，竟仍將本案帳戶之存摺、
    印章交付與不詳之人使用，足見其對於帳戶是否遭盜用於犯
    罪行為並不在意，本件犯罪之發生並未違背被告之本意，其
    具有幫助詐欺取財之不確定故意至明等情，為其論據。惟被
    告丙○○於本院審理時固坦承將上開華南銀行東勢分行帳戶
    之存摺及印章交予他人，然堅詞否認涉有前揭犯行，辯稱：
    其友人乙○○積欠被告款項未還，乙○○告知欲借用被告之
    帳戶，並將匯款至該帳戶清償所欠，被告依乙○○所述，將
    上開帳戶之存摺及印章交予乙○○之友人，被告嗣後始知悉
    該帳戶遭詐騙集團使用等語。
四、經查：
  (一)依被害人甲○○於警訊所述之內容、卷附匯款執據及帳戶往
    來紀錄及取款憑條等資料，固足認被害人甲○○確有因受詐
    騙而匯款至被告丙○○上開銀行帳戶，並經詐騙集團成員臨
    櫃提領一空等事實，惟此尚不足以證明被告必有提供存摺、
    印章幫助詐欺取財之行為。
  (二)證人即被告之友人乙○○於本院審理時結證稱：「（與丙○○有無債務往來？）有，我有向她借過壹仟元。」、「（丙○○有無將她的銀行存摺、印章交給你？）沒有交給我，她
    是交給我的朋友，不是直接交給我，那個朋友是直接電話跟
    丙○○聯絡，要丙○○直接把存摺交給他，那個人是我的朋
    友，但是我跟他不熟，我打電話跟丙○○說友人要借帳戶，
    有人會匯錢給他，我並沒有跟丙○○說帳戶交給我，我會把
    壹仟元匯給她，是我朋友後來一直跟丙○○「盧」，丙○○
    才借給她，是因為我問丙○○可不可以將帳戶借給我朋友，
    丙○○同意後，我朋友才打電話跟丙○○聯絡，我朋友的綽
    號叫『中風』。」、「（你跟丙○○提到要借帳戶，表示你
    要借還是你朋友要借？）我跟丙○○說我自己要借的，但實
    際上是我朋友要借。」、「（有無告訴丙○○借她的帳戶是
    要讓別人匯錢給你的？）有。」（本院99年2月1日審判筆錄
    參照）。由上述證人乙○○證述之內容可知，被告辯稱證人
    乙○○積欠其一千元未清償，以及證人乙○○代其友人向被
    告借用銀行存摺及印章一節，並非子虛。而被告既對證人乙○○仍有一千元之債權，其認為將帳戶交予乙○○友人後，
    將由他人匯款至其帳戶內，作為清償乙○○欠款之用，並非
    完全背離社會常情。是被告上開辯解，難認無據。
  (三)被告雖於偵查中辯稱，其銀行存摺及印章帳戶遺失而遭他人
    盜用；於本院審理時則翻異前詞，辯稱存摺及印章係借予友
    人乙○○，前後供述明顯不一。惟按維護刑事被告之防禦權
    ，乃公平審判基礎之一，被告在訴訟過程中，對於被訴事實
    作答辯，要屬其防禦權之行使，法院固得本於確信，為適當
    斟酌，但不能僅因被告前後答辯不一，即認所辯均不可採，
    甚而推認被告犯罪成立。是以，被告丙○○雖有前後所辯不
    一之情事，亦不得據此認其辯解不可採，而為不利於被告之
    認定。
  (四)本案被告將存摺及印章交予其友人乙○○之朋友，係為使乙○○還款，被告本身亦為債權人，已如前述。再參酌被告將
    存摺及印章交予乙○○之友人時，未滿二十歲，社會經歷不
    深，而被告於交付帳戶存摺及印章時，確實仍對乙○○有一
    千元之債權，顯見其所辯稱因乙○○告知將由他人匯款至其
    帳戶以為清償所欠等語，應為可採。是實難認被告主觀上有
    何明知將帳戶之存摺、印章予代他人，係供作人頭帳戶，而
    有幫助他人詐欺取財之故意。
五、本案復無其他積極明確證據足資證明，被告確有將上開帳戶
    之存摺、印章提供予詐欺集團成員使用之故意，檢察官於本
    案件起訴，並無法達到令通常一般之人均不致於有所懷疑而
    得確信被告觸犯幫助詐欺取財之犯行，或說服本院形成被告
    有罪之心證，被告犯罪不能證明，自應為無罪之諭知。
六、依刑事訴訟法第301條第1項，判決如主文。
中    華    民    國    99    年    2    月    24     日
                刑事第六庭  審判長法  官  林三元
                                  法  官  高英賓
                                  法  官  戴博誠
以上正本證明與原本無異。
如不服本判決應於收受判決後10日內向本院提出上訴書狀，並應
敘述具體理由；其未敘述上訴理由者，應於上訴期間屆滿後20日
內向本院補提理由書（均須按他造當事人之人數附繕本）「切勿
逕送上級法院」。
                                  書記官  黃雅青
中    華    民    國    99    年    2    月    25     日

司法院資訊處製作；財團法人民間司法改革基金會備份。
